臺灣板橋地方法院民事判決　　　　　　 94年度重訴字第217號
原　　　告　甲○○
訴訟代理人　陳憲鑑律師
被　　　告　乙○○
訴訟代理人　黃均熙律師
複代　理人　許博森律師
上列當事人間請求確認債權不存在等事件，經本院於民國94年12
月21日言詞辯論終結，判決如下：
    主      文
原告之訴駁回。
訴訟費用由原告負擔。
    事實及理由
一、程序方面：
    按確認法律關係之訴，非原告有即受確認判決之法律上利益
    者，不得提起之，民事訴訟法第247 條第1 項前段定有明文
    ，所謂即受確認判決之法律上利益，係指因法律關係之存否
    不明確，致原告在私法上之地位有受侵害之危險，而此項危
    險得以對於被告之確認判決除去之者而言（最高法院27年臺
    上字第316 號、42年臺上字第1031號、52年臺上字第1240號
    判例意旨參照）。本件原告以其母林桃於民國89年11月23日
    死亡，原告已就林桃之遺產辦理相關繼承登記為原告所有，
    惟原告於辦理相關登記時發現林桃遺產中坐落於臺北縣三重
    市○○○段同安厝小段82 -7 地號土地及臺北縣三重市○○
    段○ ○段53地號2 筆土地（下稱系爭土地）業經臺北縣三重
    地政事務所（下稱三重地政）於89年11月8 日以重登字第39
    09580 號函由林桃設定新臺幣（下同）4,500,000 元之最高
    限額抵押權（下稱系爭抵押權）予被告做為擔保，設定期間
    為4 個月（即自89年11月6 日起至90年3 月5 日止），惟被
    告並無系爭抵押權所擔保之債權存在，惟被告則抗辯系爭抵
    押權所擔保之消費借貸法律關係確實存在，並已向法院聲請
    拍賣系爭抵押物，是原告就系爭土地所有權在法律上之地位
    即有不安之狀態存在，且此種不安之狀態得以確認判決除去
    ，是本件自有確認利益，合先敘明。
二、原告主張：
（一）原告之母林桃於89年11月23日死亡，原告就林桃名下財產
      於93年11月23日辦理繼承登記，惟於辦理相關登記時，發
      現系爭土地業經三重地政於89年11月8 日以重登字第3909
      580 號函由林桃設定4,500,000 元之系爭抵押權予被告做
      為擔保，設定期間為4 個月（即自89年11月6 日起至90年
      3 月5 日止），然林桃於89年10月27日即因肺病入住臺北
      市立中興醫院（目前已改制為臺北市立合醫院中興院區，
      下稱中興醫院），入院未滿1 個月之89年11月23日即因肺
      炎合併敗血性休克死亡，足見林桃病情嚴重，期間林桃從
      未離開醫院，則與死神搏鬥中之林桃豈有餘力向被告借貸
      5,000,000 元，當然更不可能與被告設定最高限額抵押權
      ，因此林桃與被告間並無任何債務關係。原告於繼承林桃
      系爭土地後，亦發現系爭土地抵押權期間已過，被告並未
      主動辦理塗銷抵押權登記一事，此舉對原告就系爭土地所
      有權之自由行使造成莫大影響。
（二）系爭抵押權所擔保之債權並不存在，被告設定系爭抵押權
      即屬無法律上之原因而受有利益，且所有人對於妨害其所
      有權者，得請求除去之，系爭抵押權設定之債權行為既屬
      事，則抵押權登記之存在，自足以對原告所有權之圓滿狀
      態有所妨害，原告自得依民法第179 條、第767 條之規定
      ，訴請被告塗銷系爭抵押權登記。
（三）按金錢消費借貸契約為要物契約，以貸與人「金錢之交付
      」為該消費借貸契約成立之要件，此之所謂交付，指貸與
      人將其對為借貸標的款項之事實上管領力移轉與借用人而
      言，易言之，須借用人就貸與人所移轉之款項有自由支配
      之能力，始足當之，是被告自應就「實際交付借款5,000,
      000 元」及「系爭借款契約有效成立」等積極事實負舉證
      責任。惟查，被告固提出「不動產抵押權設定借款契約」
      及「抵押權設定契約書」，惟林桃並不識字，前開文件上
      「林桃」之簽名應非真正；且就借款5,000,000 元是否實
      際交付一事，被告若非不能舉證，即所提證據不足採信，
      是原告主張消費借貸契約不存在，並依物上請求權及不當
      得利之規定，請求塗銷系爭抵押權登記。
（四）被告於94年11月29日言詞辯論期日之下列陳述，均無法證
      明其已交付借款：
  １、「（法官問：系爭抵押權設定究係如何發生？）那是一位
      綽號叫阿清的朋友（下稱阿清）向我借款5,000,000 元，
      阿清他跟我說要借款2 至3 個月，．．．我是開立票據5,
      000,000 元給阿清去提兌．．．」，因被告無法提出票據
      往來相關資料，遂改稱：「我是以現金給付給阿清．．．
      」等情，前後陳述不一，已難憑信。
  ２、本院訊問阿清年籍姓名為何時，被告遲遲無法作答，支吾
      回答以：「不記得了。」，然5,000,000 實屬鉅款，依常
      理推斷，被告與阿清間應有相當深厚交情，否則怎可能率
      爾出借？而被告於言詞辯論中，竟只能說出債務人之小名
      為阿清，對其究何姓名、年籍皆遲遲無法應答，足見被告
      上開辯解均與事實不符。
  ３、「（法官〈提示不動產抵押契約書〉被告有無見過？）沒
      有見過，我都沒有看過抵押人或債務人。」，倘若被告所
      言屬實，則本件借款與抵押權設定之經過情形疑點重重。
  ４、又如依被告所辯，若真有借貸事實，且被告稱本件債務人
      為阿清，則借款契約及抵押權設定契約書等文件上為何不
      見阿清之簽名，反是由系爭土地所有人林桃蓋印簽名，一
      肩負起還款及設定抵押權之責？
（五）是原告聲明：確認原告與丁○○、被告就原告所有之系爭
      土地於89年11月8 日向三重地政所為系爭抵押權所擔保之
      債權不存在，被告應將系爭抵押權設定辦理塗銷。
三、被告則以：
（一）被告已盡舉證責任之責，兩造之借貸關係應屬確實存在：
      按原告指出被告應就「實際交付借款5,000,000 元」及「
      系爭借款契約有效成立」負擔舉證責任，並逕依被告乙○
      ○於94年11月29日庭期之陳述，及林桃為不識字之人且已
      於89年10月27日因病住院等情，作為被告未交付借款5,00
      0,000 元及系爭借款契約並非真正之論據，此種推論有違
      社會交易之常情，並與經驗法則有違，應純屬原告為免除
      債務所為狡辯之詞，實不足採。
（二）關於系爭借貸契約是否為真正之部分：
  １、本件原告空言主張：「然而，原告母親林桃並不識字，前
      開契約上『林桃』之簽名應非真正．．．」等情作為否認
      被告於答辯狀中提出債務人林桃及丁○○所親筆簽名用印
      之不動產抵押權設定借款契約及抵押權設定契約書之明證
      ，惟原告所言並無任何證據足以證明，僅係原告空言之否
      認，故被告所提出之不動產抵押權設定借款契約及抵押權
      設定契約書，原告既無法舉證證明其非真實，依民事訴訟
      法第358 條之規定應推定為真正。
  ２、另證人丙○○亦於94年10月25日言詞辯論中證稱：「林桃
      的身分證影本及印鑑證明、權狀等相關資料，是孫先生（
      指被告）或其朋友阿清拿給我，我檢查完整後就拿去申請
      了。」等語，查證人丙○○係以代辦地政事務為業之專業
      代書，且在丙○○代辦抵押權設定之過程中，亦未經三重
      地政不准辦理或退件之情事，雖被告陳稱未見過債務人林
      桃及丁○○，亦不可以此即推論被告所提出之系爭抵押權
      設定借款契約及抵押權設定契約書並非真正，蓋被告既已
      依照法定程序辦理抵押權設定之登記，並提出相關印鑑證
      明、土地所有權狀正本及相關之委託書，實已符合一般社
      會交易之常態，且過程中尚有專業人士之協助，被告實以
      盡相當之注意義務，凡此種種皆足以證明被告所提出之不
      動產抵押權設定借款契約及抵押權設定契約書為真正。
（三）關於實際交付5,000,000元之部分：
  １、原告不外以被告於94年11月29日期日之陳述對於借貸金額
      如何交付及被告無法說出阿清的年籍姓名作為被告未交付
      借貸金額之證據，被告以為並不可採，蓋此一借貸金額乃
      89年間所發生，事隔多年，且當時被告係開設國際貿易公
      司，資金之流動何只一筆，金額又何只百萬，且因公司已
      停止營業，相關資料皆已銷毀遺失，故未能妥切說明當初
      交付此筆借款之過程；又阿清既為居中協調借款事宜之人
      ，被告縱不知其全名，亦屬合理之狀態，凡此，皆未逸脫
      社會之常態。
  ２、原告更以：「為何於『借貸契約』及『抵押權設定契約書
      』等文件上，不見阿清之簽名，反是由系爭土地所有權人
      林桃蓋印簽名，一肩負起還款及抵押設定之責，箇中蹊蹺
      重重。」等情，實則因原告之母親林桃確與被告借款並以
      系爭土地作為擔保，被告始可能貸與5,000,000 元，而阿
      清僅是居中協調之人，為何要於借貸契約書上簽名？原告
      所為之假設，令人匪疑所思。
  ３、退步言之，依照社會之交易常態，債務人林桃及丁○○若
      未收到被告所交付之借款金額，為何會願意交付印鑑證明
      、土地所有權狀及相關資料，讓被告辦理抵押權之設定登
      記，凡此種種皆足證被告確實有交付借款金額給債務人林
      桃及丁○○。
（四）是被告聲明：原告之訴駁回。
四、原告主張之上開情事，固據其提出系爭土地登記謄本、中興
    醫院病歷摘要表等件欲行為證，惟為被告所否認，並以上開
    情詞置辯，是系爭抵押權設定之效力為何？及被告是否已給
    付系爭抵押權所擔保之借款？厥為本件重要之爭執，先此指
    明。
五、原告固先主張：系爭抵押權係於89年11月8 日以重登字第39
    09580 號函由系爭土地原所有人即林桃設定，惟林桃於89年
    10月27日即因肺病入住中與醫院，入院未滿1 個月之89年11
    月23日即因肺炎合併敗血性休克死亡，足見林桃病情嚴重，
    期間林桃從未離開醫院，自不可能向被告借款及設定最高限
    額抵押權擔保，且林桃並不識字，借款契約上「林桃」之署
    名自係偽造，並否認相關土地登記申請書、抵押權設定契約
    書及借款契約上「林桃」印文之真正等情，復提出中興醫院
    病歷摘要表欲行為證，惟為原告所否認，經查：
（一）按「無行為能力人之意思表示，無效；雖非無行為能力人
      ，而其意思表示，係在無意識或精神錯亂中所為者亦同。
      」，民法第75條固定有明文，原告所為之上開主張，似係
      執民法第75條後段之規定為其主要依據。惟查，無論係原
      告所提出中興醫院病歷摘用表，或係由中興醫院函覆林桃
      之相關病歷資料，均係記載林桃於89年10月27日因為肺炎
      、尿毒症住院，於89年11月23日血壓開始下降，於晚上8
      時40分突然心臟停止跳動急求無效，於89年11月23日晚上
      9 時宣佈死亡，是由林桃之病歷以觀，至多僅能證明其自
      89年10月27日住院，至89年11月23日因病重不治而出院，
      惟無法由此病歷證明林桃於上開住院期間意識能力有何瑕
      疵，更無法證明其於89年11月6 日簽訂抵押權設定契約書
      及同年月8 日簽訂借款契約係在無意識或精神錯亂中為之
      ，即林桃於簽訂相關書面時雖係住院，惟無法以其住院之
      情事遽而推定其意思能力有何缺陷，是原告此部分之主張
      ，並非可採。
（二）次按當事人主張有利於己之事實者，就其事實有舉證之責
      任，民事訴訟法第277 條前段定有明文。又私文書經本人
      或其代理人簽名、蓋章者，推定為真正，民事訴訟法第35
      8 條亦定有明文。而依法律之規定，有使用文字之必要者
      ，得不由本人自寫，但必須親自簽名。如有用印章代簽名
      者，其蓋章與簽名生同等之效力，民法第3 條第1 項、第
      2 項分別定有明文，即謂若由他人代寫其姓名下加蓋印章
      以代簽名，其效力亦與自己簽名生同一效力。至借據內印
      章既屬真正，雖由他人代為立據而除有確切反證外，亦推
      定為本人授權行為。是依「借據內印章及作押房契既均屬
      真正，雖由他人代為立據而除有確切反證外，自應推定為
      本人授權行為。」，「私人之印章，由自己或有權之人保
      管、使用，是為常態；被人盜用，是為變態，主張變態事
      實之當事人，應負舉證之責任。系爭保證書上所蓋上訴人
      之印文，既屬真正，而上訴人又未能舉證證明該印章被盜
      用，則原審根據該保證書認定兩造間有保證契約存在，自
      無不合。」（最高法院37年上字第8816號判例、82年臺上
      字第1505號判決意旨參照）。繼按「依（印鑑登記辦法）
      第4 條第1 項規定申請印鑑證明，應由當事人或其受任人
      填具申請書並繳驗國民身分證，申請辦理。由其受任人申
      請書，並應附繳委任書。」，印鑑登記辦法第9 條亦規定
      甚明。原告雖復以：系爭土地原所有人即其母林桃並不識
      字，是借款契約上「林桃」之署名係出於偽造，相關土地
      登記申請書、抵押權設定契約書及借款契約上「林桃」印
      文亦非真正等情，惟為被告所否認。經查，林桃是否不識
      字，除據原告口頭陳稱外，並無其他證據可資證明，已難
      認係真實；且經本院向三重地政調取申請系爭抵押權設定
      之相關資料，林桃於其中之土地登記申請書、抵押權設定
      契約書上均蓋有印文，並附有其於63年3 月15日申請印鑑
      登記在案、且於89年8 月11日再行申請之印鑑證明（見本
      院卷第19頁至第29頁），又被告所提之借款契約上亦有「
      林桃」之印文（見本院卷第29頁），經目識比對結果，發
      現土地登記申請書、抵押權設定契約書及借款契約上「林
      桃」印文均與印鑑證明並無出入，自堪信為真正，參諸林
      桃之印鑑章平日應由其本人保管，印鑑證明應係林桃本人
      或其委任之代理人始得申領等情，均足認定土地登記申請
      書、抵押權設定契約書及借款契約上「林桃」之印文確係
      真正，則原告並未提出確切反證證明上開書據林桃之印文
      係遭他人盜蓋等有利於己之情事存在，則土地登記申請書
      、抵押權設定契約書及借款契約自係由林桃簽立並蓋用印
      文，至為明確，是無法僅由原告否認上開書據林桃簽名及
      印文之真正，而為有利於原告之認定。
六、按「抵押權人聲請拍賣抵押物，在一般抵押，因必先有被擔
    保之債權存在，而後抵押權始得成立，故祇須抵押權已經登
    記，且登記之債權已屆清償期而未受清償，法院即應准許之
    。惟最高限額抵押，抵押權成立時，可不必先有債權存在，
    縱經登記抵押權，因未登記已有被擔保之債權存在，如債務
    人或抵押人否認先已有債權存在，或於抵押權成立後，曾有
    債權發生，而從抵押權人提出之其他文件為形式上之審查，
    又不能明瞭是否有債權存在時，法院自無由准許拍賣抵押物
    。」（最高法院71年臺抗字第306 號判例意旨參照，75年臺
    抗字第162 號裁定亦同斯旨）。是原告援引前揭見解，主張
    被告應舉證證明其與林桃間有消費借貸之法律關係存在，且
    被告確實曾交付借款與林桃之情事，經查：
（一）經核借款契約（見本院卷第47頁），貸與人固係被告，惟
      借用人除原告所指其母林桃外，尚有訴外人丁○○，先此
      指明。
（二）按「稱消費借貸者，謂當事人一方移轉金錢或其他代替物
      之所有權於他方，而約定他方以種類、品質、數量相同之
      物返還之契約。」，民法第475 條第1 項定有明文，是所
      謂消費借貸，在貸與人之一方，須以移轉金錢或其他代替
      物之所有權於借用人，更重要者，係雙方當事人須達成消
      費借貸意思表示之合致，即貸與人係基於該意思表示貸與
      金錢，借用人亦係基於該意思表示借用金錢，始足當之，
      而金錢借貸契約，於貸與人請求返還借款之場合，應由貸
      與人就交付金錢之事實負舉證之責，但若貸與人提出之借
      用證內，經載明借款額，當日親收足訖無訛者，要應解為
      貸與人交付金錢之事實已盡舉證責任。經細繹被告所提借
      款契約，其中第5 條業已清楚載明：「借款金額新臺幣5,
      000,000 元正。『並於本日由乙方（即林桃及丁○○）收
      訖無誤。』」等字句甚明，是被告與林桃、丁○○間之消
      費借貸契約除已合法有效成立外，被告並已於簽約當日交
      付林桃、丁○○2 人合計5,000,000 元之事實，應認被告
      業已為相當之證明。
（三）原告雖又以：被告於94年11月29日期日陳述中如款項之提
      出方式前後不一，且本件債務人應為阿清，其復無法提出
      阿清之真實姓名年籍聲請本院訊問為證，且其又稱不認識
      林桃及丁○○2 人等情，藉以證明消費借貸關係並不存在
      等情，惟為被告所否認。訊據證人即申請系爭抵押權設定
      登記之代理人丙○○證稱：「．．．被告問我要哪些相關
      資料。我告訴他需要哪些相關資料，他備齊後拿給我，我
      就拿到地政事務所去辦。林桃的身分證影本及印鑑證明、
      權狀等相關資料，是孫先生（指被告）或其朋友阿清拿給
      我，我檢查完整後就拿去聲請了。．．．」等語（見本院
      卷第76頁），是確有「阿清」之人，且無法依被告上開陳
      述即認阿清為借貸契約之借用人，末以被告既為上開舉證
      ，自無法以原告質疑被告於本院所為陳述之真正性，遽認
      被告並未將借款交付林桃與丁○○，是原告此部分之主張
      ，亦非可採。
七、綜上所述，系爭抵押權設定相關之土地登記申請書、抵押權
    設定契約書及借款契約既係真正，被告復已舉證證明其已交
    付5,000,000 元，是足認系爭抵押權設定係因林桃為擔保其
    與丁○○向被告之借款債務所設定，從而，原告依據民法第
    179 條及第767 條規定，請求確認被告與林桃、丁○○間系
    爭抵押權所擔保之債權不存在，並請求被告塗銷系爭抵押權
    登記，為無理由，自應予以駁回。
八、本件事證已臻明確，兩造其餘攻擊防禦方法及舉證，經本院
    審酌後，或與本件之爭執無涉，或對本件判決結果不生影響
    ，爰不一一論述，併此敘明。
九、訴訟費用負擔之依據：民事訴訟法第78條。
中　　華　　民　　國　　94　　年　　12　　月　　30　　日
                  民事第二庭法　官　鍾啟煌
以上正本係照原本作成。
如對本判決上訴，須於判決送達後20日內，向本院提出上訴狀，
上訴臺灣高等法院（應按他造人數提出繕本）。
中　　華　　民　　國　　94　　年　　12　　月　　30　　日
                            書記官　李威賜
